ACORDAO-COMPLETO-2436872

ACÓRDÃO 2952/2020 ATA 42/2020 - PLENÁRIO

VISTOS, relatados e discutidos estes autos de tomada de contas especial, instaurada em razão da concessão irregular de benefícios previdenciários,
ACORDAM os Ministros do Tribunal de Contas da União, reunidos em sessão do Plenário, ante as razões expostas pelo Relator em:
9.1. rejeitar a proposta formulada pela Secretaria de Controle Externo de Tomada de Contas Especial (Secex-TCE) de revisão de ofício do Acórdão 1224/2016-TCU-Plenário para tornar insubsistente a multa aplicada ao Sr. Jair Gonçalves de Almeida Filho, em seu item 9.3., mantendo os exatos termos da deliberação; e 
9.2. dar ciência desta deliberação aos interessados.

Tomada de contas especial instaurada em razão de prejuízo causado pela concessão indevida de benefícios previdenciários.

Instituto Nacional do Seguro Social.

3. Interessados/Responsáveis:
3.1. Responsáveis: Beatriz Camillo de Almeida (XXX.944.297-XX); Ines Helena de Sousa (XXX.617.307-XX); Jair Gonçalves de Almeida Filho (XXX.295.087-XX); Luana Camillo de Almeida (XXX.698.427-XX); Maria do Carmo Batista de Almeida (XXX.397.797-XX).

13.1. Ministros presentes: Ana Arraes (na Presidência), Walton Alencar Rodrigues, Benjamin Zymler (Relator), Aroldo Cedraz, Raimundo Carreiro e Bruno Dantas.
13.2. Ministros-Substitutos convocados: Marcos Bemquerer Costa e André Luís de Carvalho.
13.3. Ministros-Substitutos presentes: Augusto Sherman Cavalcanti e Weder de Oliveira.

BENJAMIN ZYMLER

Adoto como relatório o parecer do representante do Ministério Público junto ao TCU (peça 129) :
"Trata-se de Tomada de Contas Especial instaurada pelo Instituto Nacional do Seguro Social (INSS) , em razão de irregularidades na concessão de benefícios em agências subordinadas à antiga Gerência Regional do Seguro Social da Penha - RJ.
2.	Por meio do Acórdão 1224/2016-TCU-Plenário, o Tribunal julgou irregulares as contas dos ex-servidores do INSS Maria do Carmo Batista de Almeida e Jair Gonçalves de Almeida Filho, condenando-os em débito e aplicando-lhes a multa prevista no art. 57 da Lei 8.443/1992, além de inabilitá-los para o exercício de cargo em comissão ou função de confiança no âmbito da Administração Pública, conforme itens 9.2, 9.3 e 9.5 do decisum (peça 70) . 
3.	Nessa assentada, examina-se proposta da Secretaria de Controle Externo de Tomada de Contas Especial (Secex-TCE) no sentido de promover a revisão de ofício do acórdão condenatório para tornar insubsistente a multa aplicada ao Sr. Jair Gonçalves de Almeida Filho, uma vez que este teria falecido antes do trânsito em julgado da referida deliberação (peças 127-128) .
4.	Com as devidas vênias, dissinto da proposta formulada pela unidade instrutiva.
5.	A Secex-TCE entende que o Acórdão 1224/2016-TCU-Plenário, exarado em 18/5/2016, transitou em julgado em 4/11/2017, após o falecimento do responsável, ocorrido em 27/10/2016 (peça 105) . O termo inicial utilizado para a contagem do prazo foi o dia 18/10/2017, correspondente à data da última notificação das sucessoras do Sr. Jair Gonçalves Almeida Filho (peça 116) .
6.	Não obstante, verifico que a unidade técnica, antes de notificar as sucessoras, enviou notificações ao próprio responsável por três meios distintos:
a) envio do Ofício 1.448/2016 (peça 83) ao endereço do responsável constante da base de dados da Receita Federal (peça 73) ;
b) envio do Ofício 1.449/2016 (peça 82) ao Instituto Penal Cândido Mendes, onde o responsável estava preso (peças 76-78) . Referido ofício foi encaminhado por intermédio do Ofício 1.450/2016, dirigido ao Diretor do Instituto Penal Cândido Mendes (peça 81) ;
c) publicação, no Diário Oficial da União de 30/5/2016, do Edital de Notificação 44/2016 (peça 90) .
7.	O Ofício 1.448/2016 foi devolvido pelos correios (peças 92-93) . Quanto ao edital, embora tenha sido regularmente publicado, penso não constituir meio válido de notificação neste caso específico, uma vez que o responsável não se encontrava em lugar desconhecido e incerto que justificasse tal procedimento excepcional (vide Acórdão 1540/2020-TCU-Plenário, 1.968/2015-TCU-1ª Câmara e 4.181/2017-TCU-2ª Câmara) .
8.	Sem embargo, considerando que o Sr. Jair Gonçalves de Almeida Filho cumpria pena privativa de liberdade, tinha como domicílio necessário o lugar em que cumpria a sentença, conforme estabelece o art. 76 da Lei 10.406/2002 (Código Civil) .
9.	A unidade especializada juntou à peça 97 extrato de rastreamento dos correios que evidencia a entrega do Ofício 1.450/2016, dirigido ao Diretor do Instituto Penal Cândido Mendes, em 3/6/2016. Por meio desse ofício, portanto, chegou ao "domicílio necessário" do responsável o Ofício 1.449/2016, dando ciência da prolação do Acórdão 1224/2016-TCU-Plenário.
10.	O Regimento Interno do TCU estabelece a "carta registrada, com aviso de recebimento que comprove a entrega no endereço do destinatário" como uma forma de notificação válida (art. 179, inciso II) .
11.	A Resolução TCU 170/2004, por sua vez, estabelece que:
Art. 3º As comunicações serão dirigidas ao responsável, ou ao interessado, ou ao dirigente de órgão ou entidade, ou ao representante legal ou ao procurador constituído nos autos, com poderes expressos no mandato para esse fim, por meio de:
I - correio eletrônico, fac-símile ou telegrama;
II - servidor designado;
III - carta registrada, com aviso de recebimento;
IV - edital publicado no Diário Oficial da União, quando o seu destinatário não for localizado, nas hipóteses em que seja necessário o exercício de defesa.
Art. 4º. Consideram-se entregues as comunicações:
I - efetivadas conforme disposto nos incisos I e II do artigo anterior, mediante confirmação da ciência do destinatário;
II - realizadas na forma prevista no inciso III do artigo anterior, com o retorno do aviso de recebimento, entregue comprovadamente no endereço do destinatário;
III - na data de publicação do edital no Diário Oficial da União, quando realizadas na forma prevista no inciso IV do artigo anterior.
§ 1º O endereço do destinatário deverá ser previamente confirmado mediante consulta aos sistemas disponíveis ao Tribunal ou a outros meios de informação, a qual deverá ser juntada ao respectivo processo. (destacamos) 
12.	Embora não conste dos autos o AR relativo ao Ofício 1.450/2016, a unidade técnica confirmou, por meio de consulta ao site dos correios, sua entrega em 3/6/2016 (peça 97) . Tomando essa data como marco inicial, o trânsito em julgado do Acórdão 1224/2016-TCU-Plenário teria ocorrido em 20/6/2016, antes, portanto, do falecimento do Sr. Jair Gonçalves Almeida Filho, que só ocorreu mais de quatro meses depois, em 27/10/2016.
13.	Sendo o trânsito em julgado anterior ao falecimento do responsável, considera-se que a multa foi convertida em dívida patrimonial e deve ser cobrada do espólio ou dos sucessores (Acórdãos 599/2015 e 1.656/2017, ambos do Plenário) .
13.	Em face do exposto, renovando as vênias por dissentir da proposta formulada pela unidade técnica, este membro do Ministério Público de Contas propõe a manutenção do Acórdão 1224/2016-TCU-Plenário em seus exatos termos."
É o relatório.

não há

Procurador Sergio Ricardo Costa Caribé.

TOMADA DE CONTAS ESPECIAL. CONCESSÃO IRREGULAR DE BENEFÍCIOS PREVIDENCIÁRIOS. CITAÇÃO. REVELIA. CONTAS IRREGULARES. DÉBITO. MULTA. PROPOSTA DE REVISÃO DE OFÍCIO. TRÂNSITO EM JULGADO ANTERIOR AO FALECIMENTO DO RESPONSÁVEL. CONVERSÃO DA MULTA EM DÍVIDA PATRIMONIAL. REJEIÇÃO.

TOMADA DE CONTAS ESPECIAL (TCE)

Secretaria de Controle Externo de Tomada de Contas Especial (SecexTCE).

Cuidam os autos de tomada de contas especial, instaurada pelo Instituto Nacional do Seguro Social - INSS, em virtude de prejuízo causado pelos ex-servidores Maria do Carmo Batista de Almeida e Jair Gonçalves de Almeida Filho concernente à concessão irregular de benefícios previdenciários.
2.	Esses benefícios impugnados ocorreram em favor de 25 segurados e provocaram prejuízos aos cofres do INSS, em valores atualizados, da ordem de R$ 2.000.000,00 (peça 48) .
3.	Por meio do Acórdão 1224/2016-TCU-Plenário, este Tribunal julgou irregulares as contas da Sra. Maria do Carmo Batista de Almeida e do Sr. Jair Gonçalves de Almeida Filho, ex-servidores do INSS, condenou-os ao pagamento do débito apurado e aplicou-lhes a multa prevista no art. 57 da Lei 8.443/1992 no valor de R$ 70.000,00 (setenta mil reais) , além de inabilitá-los para o exercício de cargo em comissão ou função de confiança no âmbito da administração pública.
II
4.	Nesta oportunidade, aprecio proposta da Secretaria de Controle Externo de Tomada de Contas Especial (Secex-TCE) para que se promova a revisão de ofício da mencionada decisão de modo a tornar insubsistente a multa aplicada ao Sr. Jair Gonçalves de Almeida Filho, uma vez que este teria falecido antes do trânsito em julgado da referida deliberação (peças 127-128) .
5.	Segundo a unidade técnica, o citado Acórdão 1224/2016-TCU-Plenário teria transitado em julgado em 4/11/2017, portanto, após o falecimento do responsável, ocorrido em 27/10/2016. Para o início da contagem do prazo, a Secex-TCE utilizou como termo inicial o dia 18/10/2017, data da última notificação das sucessoras do Sr. Jair Gonçalves Almeida Filho.
III
6.	Por sua vez, o representante do Ministério Público junto ao TCU dissentiu da proposta da unidade técnica. Conforme verificou, o responsável teria sido regularmente citado em 3/6/2016 (peça 97) no endereço do estabelecimento prisional no qual cumpria pena. Dessa forma, o trânsito em julgado teria ocorrido em 20/9/2016, "antes, portanto, do falecimento do Sr. Jair Gonçalves Almeida Filho, que só ocorreu mais de quatro meses depois, em 27/10/2016".
7.	Assim, entende que, tendo ocorrido o trânsito em julgado da decisão em momento anterior ao falecimento do responsável, a multa estaria convertida em dívida patrimonial. Por esta razão, defende a manutenção do citado Acórdão 1224/2016-TCU-Plenário.
IV
8.	Com as devidas vênias à unidade técnica, entendo que assiste razão ao representante do Parquet.
9.	Conforme estabelece o art. 76, parágrafo único, da Lei 10.406/2002, o preso tem como domicílio necessário o lugar em que cumpre a sentença. Como ressaltou o representante do Ministério Público junto ao TCU, o Sr. Jair Gonçalves de Almeida Filho foi regulamente notificado da decisão por meio do Ofício 1.449/2016 que lhe fora encaminhado por intermédio do Diretor do Instituto Penal Cândido Mendes, em 3/6/2016.
10.	Assim, considerando essa data como início da contagem de prazo, o Acórdão 1224/2016-TCU-Plenário transitou em julgado no dia 20/6/2016, antes, portanto, da data do falecimento do Sr. Jair Gonçalves Almeida Filho, que veio a ocorrer em 27/10/2016.
11.	Dessa forma, a multa já estaria convertida em dívida patrimonial em decorrência do trânsito em julgado do acórdão gerador da sanção. Em sendo dívida, pode subsistir e ser cobrada do espólio ou dos sucessores, no limite do patrimônio transferido, em linha com os precedentes mencionados (Acórdãos 599/2015 e 1.656/2017, ambos do Plenário) .
12.	Com as devidas vênias à unidade técnica, em consonância com o representante do Ministério Público, rejeito a proposta de tornar insubsistente a multa aplicada ao Sr. Jair Gonçalves de Almeida Filho, por meio do Acórdão 1224/2016-TCU-Plenário.
	Ante o exposto, voto por que o Tribunal adote o Acórdão que ora submeto à deliberação deste Colegiado.
TCU, Sala das Sessões Ministro Luciano Brandão Alves de Souza, em 4 de novembro de 2020.
BENJAMIN ZYMLER 
Relator